【裁判字號】    97,訴,892
【裁判日期】    980731
【裁判案由】    第三人異議之訴
【裁判全文】
臺灣臺南地方法院民事判決               97年度訴字第892號
原      告  承鴻國際實業股份有限公司
法定代理人  丁○○
訴訟代理人  楊丕銘律師
被      告  台灣中小企業銀行股份有限公司
法定代理人  戊○○
訴訟代理人  乙○○
            丙○○
上列當事人間請求第三人異議之訴事件，經本院於民國98年7月
13日言詞辯論終結，判決如下：
    主  文
原告之訴駁回。
訴訟費用新臺幣壹萬陸仟壹佰肆拾柒元由原告負擔。
    事實及理由
甲、程序方面：
一、按法定代理人之代理權消滅者，訴訟程序在有法定代理人，
    承受其訴訟以前當然停止，承受訴訟人，於得為承受時，應
    即為承受之聲明，民事訴訟法第170條、第175條分別定有明
    文。本件被告公司之法定代理人原為蘇金豐，於本件訴訟中
    變更為戊○○，業據被告提出財政部台財庫字第0970352222
    2號函影本1件為證，堪認屬實，被告依法聲明由法定代理人
    戊○○承受訴訟，揆諸前開規定，應予准許。
二、復按不變更訴訟標的，而補充或更正事實上或法律上之陳述
    者，非為訴之變更或追加，民事訴訟法第256條定有明文。
    本件原告起訴時聲明：本院民事執行處93年度執字第42365
    號強制執行事件就坐落臺南縣佳里鎮○○○段103、103－1
    地號土地上之臺南縣佳里鎮○○○段54－9、54－10、54 －
    11、667－1、667－2、667－3、667－4、667－5建號建物即
    門牌號碼臺南縣佳里鎮海澄里萊芊寮17之3號所為之強制執
    行程序應予撤銷，嗣於本院審理中經會同臺南縣佳里地政事
    務所到場勘驗測量後，原告依據臺南縣佳里地政事民國97年
    12 月18日繪製土地複丈成果圖，具狀更正聲明為：本院93
    年度執字第42365號強制執行事件，就坐落臺南縣佳里鎮○
    ○○段103、103－1地號土地上之建物即臺南縣佳里鎮○○
    ○段667－1、667－2、667－3、667－4、667－5建號，暨如
    附圖即臺南縣佳里地政事務所號97年12月18日土地複丈成果
    圖一所示A即一層面積877平方公尺、B即二層面積660平方公
    尺建物所為之強制執行程序應予撤銷（見本院卷第283頁、
    288 頁），核屬補充事實上及法律上之陳述，非為訴之變更
    或追加，應予准許，合先敘明。
乙、實體方面：
一、原告起訴主張：
  (一)按臺南縣佳里鎮○○○段103地號及103－1地號土地暨其上
    臺南縣佳里鎮○○○段54－1、54－2、54－3、54－4、54
    －5、54－6、54－7、54－8、54－9、54－10、54－11建號
    建物（門牌號碼均為臺南縣佳里鎮海澄里萊芊寮17之3號）
    原屬訴外人誠鴻金屬工業股份有限公司（下稱誠鴻公司）所
    有之保存登記建物，原告自86年12月1日起即向執行債務人
    誠鴻公司承租上開建物作為廠房使用。惟其中54－9、54－
    10 、5 4－11建號建物於87年10月16日遭火災燒燬而全部滅
    失，原告基於承租人之地位以自有資金在原位於54－9、54
    －10、54－11建號舊址重建未辦理保存登記如附圖一即臺南
    縣佳里地政事務所97年12月18日土地複丈成果圖所示A即一
    層面積877平方公尺、B即二層面積660平方公尺建物，復另
    行興建未辦保存登記667－1、667－2、667－3、667－4、
    667 －5建號建物（下稱系爭建物），是系爭建物乃原告出
    資建築原始取得，原有保存登記之54－9、54－10、54－11
    建號建物已因火災燒燬而全部滅失，但執行債務人誠鴻公司
    未即時辦理建物滅失登記手續，致建物保存登記仍然存在，
    被告對於執行債務人誠鴻公司聲請強制執行時，逕依建物登
    記簿之記載，就未辦理保存登記如附圖一即臺南縣佳里地政
    事務所97年12月18日土地複丈成果圖所示A即一層面積877平
    方公尺、B即二層面積660平方公尺建物，及未辦保存登記66
    7－1號、667－2號、667－3號、667－4號、667－5號建物併
    予強制執行，實則現有系爭建物係由原告於火災滅失後出資
    興建而原始取得所有，且執行債務人誠鴻公司其後亦已辦妥
    54 －9、54－10、54－11建號建物滅失登記，系爭建物均為
    原告所有未保存登記建物，非執行債務人誠鴻公司所有，本
    院93年度執字第4236 5號強制執行事件，自不得就原告所有
    之系爭建物予以執行。
  (二)依原告提出88年度總分類帳及統一發票49紙共計5,102,417
    元、9 0年度總分類帳及統一發票27紙共計731,247元、91年
    度製修繕費分類帳帳及統一發票44紙共計1,107,289元、92
    年度製修繕費分類帳及統一發票28紙共計519,916元，合計
    統一發票148紙，共計7,460,869元，此為原告興建系爭建物
    之憑證，可證明原告確於87年10月16日火災後，自88年起至
    92年間陸續出資原始興建系爭建物。又按原告向執行債務人
    誠鴻公司所承租之原廠房係54－6至54－11建號，其中54 －
    9至54－11建號於87年10月16日火災時全毀，由原告另行出
    資重建，故比較舊廠房即54－6至54－8建號與新廠房即54
    －9至54－11建號之建材舊新、建材種類、主要結構材料、
    牆壁使用材料、建物高度、建物深度、樓層數目等，可見新
    廠房即54－9至54－11建號，故系爭建物確係於舊廠房因火
    災滅失後所重新建築。
  (三)依原告提出86年間火災發生前之航照圖、87年間火災發生後
    、重建前之航照圖、92年間重建後之航照圖可知，直到92年
    間仍無停車棚、亦無守衛室，然依97年間網路下載之現況圖
    顯示，註記A4處已有停車棚（即667－2建號）、亦有守衛室
    （即667－1建號），復對照原告92年度製修繕分類帳及統一
    發票、及證人甲○○證稱、黃新發之勞工保險卡等證據資料
    ，未保存登記之667－1建號即守衛室、667－2建號即停車棚
    確係由原告於92年間所出資原始建築；又依92年間重建後之
    航照圖、97年間網路下載之現況圖，可知其中分別註記D3、
    D4 處業已搭建廠房（即667－3建號），復對照原告88年度
    、90年度、91年度分類帳及統一發票、證人甲○○證詞、黃
    新發之勞工保險卡等證據資料，本件未保存登記之建號667
    －3廠房確係由原告於火災後所出資原始建築；又註記B1、
    B2 處於火災發生時仍為水泥地而無廁所，惟依92年間重建
    後之航照圖、97年間網路下載之現況圖，註記B3、B4處業已
    搭建廁所（667－4建號，但拍賣公告誤載其為廠房），復對
    照原告88年度、90年度、91年度分類帳及統一發票、證人甲
    ○○證稱、黃新發之勞工保險卡等證據資料，本件未保存登
    記667－4建號廁所確係由原告於火災後所出資原始建築；又
    註記C1、C2處於火災發生前係搭建簡易棚子並於火災發生時
    毀損滅，然依92年間重建後之航照圖、97年間網路下載之現
    況圖，可知註記C3、C4處業已搭建倉庫（667－5建號，經對
    照可知其顯與原先所搭簡易棚子迥然不同），復對照原告88
    年度、90年度、91年度分類帳及統一發票、證人甲○○證稱
    、黃新發之勞工保險卡等證據資料，本件未保存登記之建號
    667－5倉庫確係由原告於火災後所出資原始建築；火災前有
    保存登記建號54－9至54－11建物（均係一層樓），其西側
    留有一條走廊，而建號54－9建物與建號54－10建物蓋齊。
    而依87年間火災發生後、重建前之航照圖可知原有之建號54
    －9至54－11建物確已於火災中毀損滅失，且據臺南縣消防
    局火災原因調查報告書及檢附照片，均可知該次火災主要發
    生在北側即建號54－9至54－11建物所坐落之處，且已達毀
    損滅失程度。另依92年間重建後之航照圖、97年間網路下載
    之現況圖可知火災後原有遭受火焚之建號54－9至54－11建
    物確遭全部拆除而重建為二層樓、其西側已然蓋滿、其建號
    54－9建物僅重建不到原來建物之一半。復對照原告88年度
    、90年度、91年度分類帳及統一發票、證人甲○○證稱、黃
    新發之勞工保險卡等證據資料，本件系爭建物確為原告於火
    災後所出資原始建築，為原告所有。爰依強制執行法第15條
    之規定，提起第三人異議之訴。
  (四)對於被告抗辯之陳述：
  (1)原告於火災發生後與訴外人誠鴻公司簽訂之租賃合約書，係
    承續火災發生前之租賃合約書，並沿用火災前租賃合約書未
    予特別注意更動，惟無礙現有系爭建物係由原告出資重建之
    事實。又依合約書第6條約定：「甲方對承租之標的物，應
    負善良保管人之責任」，上開約定僅與原告是否對於訴外人
    誠鴻公司負損害賠償責任有關，而與原告於災後所出資重建
    之系爭現有建物究應歸屬何人無涉。又房屋稅之納稅名義人
    僅係判斷原始建築人誰屬之其中一項因素，且係最後判斷因
    素，亦即如有其他證據足資證明原始建築人為何人者，則房
    屋稅之納稅名義人即顯得不重要。
  (2)按增建建物相對於原建物而言，如具有構造上之獨立性（即
    增建建物與原建物具有可資區別之標識存在）、暨具有使用
    上之獨立性（即增建建物非與原建物做為一體使用），其增
    建建物即得為獨立之所有權客體而具有獨立之所有權。而所
    謂具有使用上之獨立性者係指增建建物可作為一建築物單獨
    使用，有獨立之經濟效用者而言，在判斷上須綜合其對外通
    行之直接性、增建面積、隔間、向來之利用狀況、在利用機
    能上與原建物之依存程度等情形決之（最高法院88年度台上
    字第485號判決、92年度台上字第998號判決參照），是增建
    建物應有獨立之所有權。又所謂構造上之獨立性，係指一建
    物與他建物間在客觀構造上有所區隔，而與其完工時間是否
    相距不遠、使用建材是否相同或類似、是否利用他建物之構
    造（如他建物之鋼筋）搭接起造、其隔間材料究為RC牆或磚
    牆或木板牆等均非所問，其所問者僅在於一建物相對於他建
    物在空間上是否有所區隔而為一個獨立空間，而系爭增建建
    物與原建物間經勘驗結果，則顯有可資區別之標識存在，至
    建物相對於他建物在使用上是否有所區隔乙節，則係屬使用
    上是否具有獨立性之問題、而與構造上是否具有獨立性並無
    牽涉。本件現有系爭建物均為原告原始建築取得，共同以西
    側通道自北側門戶出入，現有系爭建物確有其共同之獨立出
    入門戶、不必利用原建物之出入門戶對外通行。縱認現有系
    爭建物相對於原建物並無自己之獨立出入門戶，而須利用原
    建物之出入門戶對外通行者，然因現有系爭建物仍具上開實
    務見解所稱之對外通行之直接性，無礙現有系爭建物該當使
    用上之獨立性之要件，蓋上開實務見解就增建建物使用上獨
    立性之判準中所謂之對外通行乙項，其僅要求對外通行之直
    接性而非要求對外通行之獨立性，此例如增建建物不須經原
    建物內部之房間等私密空間，而可僅經原建物內部之公共通
    道或公共空間對外通行者，應即認其具有對外通行之直接性
    ，雖其不具對外通行之獨立性，然無礙其具有使用上之獨立
    性，惟其則區分所有建物之各區分建物雖無各自獨立之對外
    通道者仍均得享有獨立所有權乙事始有可能；另例如傳統之
    數層樓透天厝，雖其第二層樓起之各樓層均無各自獨立之對
    外通道而均須經由其下之各樓層對外通行，然只要其係經由
    其下之各樓層之公共通道或公共空間對外通行，而非係經由
    其下各樓層之房間內部等私密空間對外通行者，其第二層樓
    起之各樓層即亦應被認為具有對外通行之直接性而均得分割
    各樓層為各個不同之獨立所有權，但如昧於對外通行之獨立
    性者，則上開情形之各樓層不但不能分割為數個獨立之所有
    權，亦且僅能成為一個包括的所有權而顯不合理，更不合實
    務現況，此即何以前引實務見解強調增建建物對外通行之直
    接性而不強調其對外通行之獨立性之理由。本件系爭建物縱
    須利用原建物之出入門戶對外通行者，其亦僅係利用原建物
    之公共通道即可對外出入，即係有對外通行之直接性而具有
    使用上之獨立性無疑。
  (五)並聲明：本院93年度執字第42365號強制執行事件就坐落臺
    南縣佳里鎮○○○段103、103－1地號土地上之臺南縣佳里
    鎮○○○段667－1、667－2、667－3、667－4、667－5建號
    建物，及如附圖一即臺南縣佳里地政事務所97年12月18日土
    地複丈成果圖所示A即一層面積877平方公尺、B即二層面積
    660 平方公尺建物所為之強制執行程序應予撤銷；訴訟費用
    由被告負擔。
二、被告則以：
  (一)按依本法所為之登記，有絕對效力，土地法第43條定有明文
    ；土地登記，謂土地及建築改良物之所有權與他項權利之登
    記，土地登記規則第2條定有明文，是依土地法所為之不動
    產物權登記具有公示力與公信力，登記之內容自須正確真實
    ，以確保人民之財產權及維護交易之安全。54－9、54－10
    及54－11建號建物既登記為執行債務人誠鴻公司所有，其即
    為54－9、54－10及54－11建號建物之所有權人。
  (二)依原告提出之臺南縣消防局火災證明書，僅能證明臺南縣佳
    里鎮海澄里萊芊寮17之3號房屋於87年10月16日發生火災，
    但無法證明54－9、54－10及54－11建號建物因該起火災而
    滅失，並由原告出資重建。又依原告與執行債務人誠鴻公司
    於火災發生後之91年8月31日及93年2月28日簽訂之租賃合約
    書第1條約定「乙方（即誠鴻公司）所有土地…，廠房約
    3,000 平方公尺，建號54－1至54－11。出租于甲方（即原
    告），…。」，已載明54－9、54－10及54－11建號建物為
    執行債務人誠鴻公司所有，原告主張如附圖一即臺南縣佳里
    地政事務所97年12月18日土地複丈成果圖所示A即一層面積
    877平方公尺、B即二層面積660平方公尺建物為火災發生後
    其所出資重建，顯不足採。又667－1至667－5建號之未保存
    登記建物雖未經地政機關登記，惟建物門牌皆為臺南縣佳里
    鎮海澄里萊芊寮17之3號，而該門牌之房屋納稅義務人為執
    行債務人誠鴻公司，自當推定為執行債務人誠鴻公司所有，
    倘原告主張為其出資興建，依法當由其提出出資興建之相關
    證明。
  (三)依原告提出之統一發票，僅能證明原告與該等營業人有從事
    相關交易，無法證明該等交易發票是用於興建系爭建物。且
    按建物滅失時，該建物所有權人未於規定期限內申請消滅登
    記者，得由土地所有權人或其他權利人代位申請；亦得由登
    記機關查明後逕為辦理消滅登記，土地登記規則第31條第1
    項定有明文，倘原告確實花費高達約7,460,000元出資興建
    系爭建物，就54－9、54－10及54－11建號建物，原告得自
    行辦理建物滅失登記後再辦理建物登記，惟原告既未依法辦
    理建物滅失登記，且原告與執行債務人誠鴻公司於91年8月
    31 日及93年2月28日簽訂之租賃合約書第1條，載明54－9、
    54 －10及54－11建號建物為執行債務人誠鴻公司所有，復
    核火災前後租金皆約定為每月30,000元，亦無原告主張火災
    發生後租金有降低之情事。倘如附圖一即臺南縣佳里地政事
    務所97年12月18日土地複丈成果圖所示A即一層面積877平方
    公尺、B即二層面積660平方公尺建物確為原告於火災發生後
    花費鉅資興建，何以於租賃合約書約定54－9、54－10及54
    －11建號建物為執行債務人誠鴻公司所有，實有違常理。
  (四)又滅失係指建物在客觀上已失其存在，或建物已頹毀已無法
    再供經濟上、生活上之使用而言。至建物在變更過程中，將
    部分樑柱、牆壁或地板等予以拆除，致建物之部分暫時喪失
    使用效能或部分失其存在，嗣再經修建而使建物得以供經濟
    上、生活上之使用，該建物即無前開規定所定之滅失情形。
    （最高行政法院92年度判字第1094號判決意旨參照）。依台
    南縣消防局火災原因調查報告書第三頁火災現場勘查紀錄及
    原因判斷「二、現場燃燒後狀況」載明：「火災現場僅侷促
    於廠房北側之浸漿、射腊、模具處理過程之廠房。」，另觀
    火災現場照相資料，火災後之廠房外觀及骨架完整，僅是廠
    房內部分毀損，依前揭最高行政法院判決意旨，系爭廠房並
    無因火災而有滅失之情事。又依證人甲○○之陳稱及出具確
    認書，僅表示承造如附圖即臺南縣佳里地政事務所97年12月
    18 日土地複丈成果圖所示A即一層面積877平方公尺、B即二
    層面積660平方公尺建物，但不包含667－1至667－5建號未
    保存登記建物，是無法依其證詞認定667－1至667－5建號未
    保存登記建物為原告出資興建。且原告提出之統一發票僅能
    證明原告與該等營業人有從事相關交易，並無法證明該等交
    易發票是用於興建667－1至667－5建號未保存登記建物，故
    原告主張其原始取得667－1至667－5建號未保存登記建物，
    實不足採。
  (五)按所謂建築物增建之附屬物，係指於原獨立之建築物所增建
    之建築，已具有構造上之獨立性，但在使用功能上，與原建
    築物係作一體利用，欠缺使用上之獨立性，為不具獨立性之
    建築，而從屬於獨立之原建築物者而言。增建之附屬物，因
    不符建築物獨立性之要求，不得為物權之客體。判斷增建部
    分，是否具有使用上之獨立性，須斟酌其對外通行之直接性
    ，增建部分之面積、隔間及向來之利用狀況，暨增建部分之
    利用機能與原有建築物之依存程度等情形定之（參照最高法
    院92年度台上字第998號判決）。原告主張54－2至54－11建
    號之廠房是以鑄造及鍛造方式生產特殊造型之鐵具，為一生
    產作業之流程，無法切割成兩半，故於54－9、54－10及54
    －11號建物原址所興建建物雖具有構造上之獨立性，但在使
    用功能上，與原建築物係作一體利用，欠缺使用上之獨立性
    ，為不具獨立性之建築，其所有權附屬於原有建築物之所有
    權，被附屬之原有建築物所有權範圍因而擴張，抵押權之範
    圍亦隨之擴張，故為抵押權效力所及。又如附圖一即臺南縣
    佳里地政事務所97年12月18日土地複丈成果圖所示A即一層
    面積877平方公尺、B即二層面積660平方公尺建物，及667－
    1 至667－5建號未保存登記建物，實際上係經由南側大門入
    口出入，且相對於原建築物並無自己獨立出入門戶，而必須
    利用原建築物之出入門戶對外通行，故不具對外通行之直接
    性，應屬原建物之附屬物，仍為抵押權效力所及。
  (六)執行債務人誠鴻公司於75年2月25日即提供其所坐落於臺南
    縣佳里鎮○○○段103地號、103－1地號土地及其上54－1至
    54 －11建號建物即門牌號碼臺南縣佳里鎮海澄里萊芊寮17
    之3號之不動產設定最高限額抵押權予被告，以擔保其對被
    告之債務。依民法第877條規定如抵押之不動產上，有用益
    物權或經土地所有人同意使用之人之建築物，抵押權人得依
    民法第866條第2項規定除去該權利人使用不動產之權利後將
    該建物併付拍賣，僅是對於建物之拍賣價金，無優先受償權
    ；民法第877條規定，土地所有人於設定抵押權後，在抵押
    之土地上營造建築物者，抵押權人於必要時，得將其建築物
    與土地併付拍賣，但對於建築物之價金，無優先受清償之權
    ，旨在使房屋與土地能同歸一人，易於拍賣，以保障抵押權
    人，並簡化法律關係，以避免或減少紛爭。故如土地所有人
    將土地設定抵押權後，雖未自行於土地上營造建築物，但容
    許第三人在土地上營造建築物，為避免單獨拍賣土地，可能
    使土地及建物非由同一人所有，法律關係趨於複雜，衍生糾
    紛，及為使土地易於拍賣，保障抵押權人之權益，本於上述
    法條之立法意旨，自應許抵押權人行使抵押權時，將第三人
    於抵押權設定後在土地上營造之建築物與抵押之土地併付拍
    賣，而將房屋賣得價金交還該第三人（最高法院95年度台抗
    字第453號裁判意旨參照），縱原告主張屬實，惟原告就系
    爭不動產之使用權利業經除去，且現有建物係於土地設定抵
    押權後所營造之建築物，被告依民法第877條亦得聲請併付
    拍賣，就系爭建物賣得價金無優先受償權，原告僅能取得系
    爭建物賣得之價金，而不得請求撤銷本執行程序。
  (七)並聲明：原告之訴駁回；訴訟費用由原告負擔。
三、本院得心證之理由；
    原告主張現有建物為其出資興建原始取得，非執行債務人誠
    鴻公司所有，被告聲請對於執行債務人誠鴻公司為強制執行
    ，竟將原告所有之系爭建物併予強制執行等情，惟為被告所
    否認，並以上情為辯，是本件所應審究者為：(一)如附圖一即
    臺南縣佳里地政事務所97年12月18日土地複丈成果圖所示A
    即一層面積877平方公尺、B即二層面積660平方公尺建物，
    及未辦保存登記667－1、667－2、667－3、667－4、667－5
    建號建物是否為原告出資興建？(二)原告得否以上開建物為其
    出資興建為由排除強制執行？茲於下列說明本院之判斷意見
    。
四、如附圖一即臺南縣佳里地政事務所97年12月18日土地複丈成
    果圖所示A即一層面積877平方公尺、B即二層面積660平方公
    尺建物，及未辦保存登記667－1、667－2、667－3、667－4
    、667－5建號建物（即系爭建物）均為原告出資興建：
  (一)如附圖一即臺南縣佳里地政事務所97年12月18日土地複丈成
    果圖所示A即一層面積877平方公尺、B即二層面積660平方公
    尺建物部分：
  (1)執行債務人誠鴻公司等人前向被告借款，並由執行債務人誠
    鴻公司提供其所有坐落臺南縣佳里鎮○○○段103、103－1
    地號土地，及其上臺南縣佳里鎮○○○段54－1、54－2、54
    －3、54－4、54－5、54－5、54－6、54－7、54－8、54－9
    、54－10、54－11建號、門牌號碼均為臺南縣佳里鎮海澄里
    萊芊寮17之3號為擔保，設定最高限額60,000,000元抵押權
    予被告，嗣因執行債務人誠鴻公司等人屆期未清償，經被告
    以本院86年度重訴字第159號民事確定判決為執行名義，於
    86年間向本院聲請強制執行，因拍賣顯無實益，經本院發給
    89年9月27日86南院鵬執實字第12577號債權憑證，被告於93
    年間以上開債權憑證為執行名義，聲請對於執行債務人誠鴻
    公司提供其所有坐落臺南縣佳里鎮○○○段103、103－1地
    號土地，及其上臺南縣佳里鎮○○○段54－1、54－2、54－
    3、54－4、54－5、54－5、54－6、54－7、54－8、54 －9
    、54－10、54－11建號建物強制執行，經本院執行處以93年
    執字第42365號強制執行事件受理中，嗣經本院執行處囑託
    臺南縣佳里地政事務所勘驗測量103地號土地上尚有未辦保
    存登記667－1、667－2、667－3、667－4、667－5建號建物
    ，併予辦理查封登記及強制執行，並於拍賣公告備註六記載
    ：「編號9-11建號經本院97年4月14日93年執字第42365 號
    執行命令排除使用借貸關係確定（因編號9-11建號《按：指
    54－9、54－10、54－11建號建物》，第三人承鴻公司認係
    其出資重建，為其所有，然其未提第三人異議之訴，且依謄
    本記載，則上開建物自仍為債務人所有。依此第三人就上開
    自認係其所有之建物當未支付租金予債務人，難認係就編號
    9-11有與債務人成立租賃關係，惟第三人既經債務人同意使
    用上開建物，故推定雙方就該建物亦應有使用借貸關係存在
    ）。編號12、13建物《按：指667－1、667－2建號》經本院
    97年5月13日93年執字第423 65號執行命令排除租賃關係確
    定，嗣後對債權人不生效力，應買人請自行查證。拍定後除
    編號1、5、9-11《按：指54－9、54－10、54－11建號建物
    》、12-16《按：指667－1、66 7－2建號》建物點交外，其
    餘不點交。」等語，原訂於97年6月30日第二次拍賣，嗣原
    告於第二次拍賣前提起本件訴訟，並聲請停止強制執行，經
    本院以97年度聲字第711號裁定原告供擔保6,407,700元後，
    本院93年度42365號強制執行事件之強制執行程序，於本件
    訴訟判決確定前或和解、撤回前應暫予停止，經原告提供擔
    保金6,407,700元，以本院97年度存字第1889號擔保提存事
    件提存在案等情，業據本院依職權調閱本院93年執字第4236
    5號強制執行事件全案卷宗核閱無誤。
  (2)原告於87年1月1日向執行債務人誠鴻公司承租臺南縣佳里鎮
    ○○○段103、103－1地號土地及其上建物（含廠房及辦公
    室1棟，地上3層，地下1層，約600平方公尺，廠房約300平
    方公尺，建號54-1至54-11），約定租期自86年12月1日起至
    91年11月30日止，每月租金30,000元；又門牌號碼臺南縣佳
    里鎮海澄里萊芊寮17之3號房屋於87年10月16日上午5時18分
    發生火災，經台南縣消防局調查結果，火災現場為原告公司
    ，建物為磚牆、鐵架、鐵皮結構，火災現場在廠房北側之浸
    漿、射腊、模具處理之廠房，該處廠房鐵皮受熱後色差最強
    烈，支離破碎之程度最嚴重，其橫樑、支架等結構呈傾倒覆
    蓋狀，顯示該處廠房曾受高溫燃燒，該處廠房分電開關呈跳
    脫之跡象，廠房內亦發現電源線短路熔痕跡證，經原告引導
    檢視其使用之三相高壓電其中之一相已斷電，其接地線之被
    覆呈焦燒之跡象。故起火處研判：在北側之浸漿、射腊、模
    具處理之廠房；起火原因研判：切換電源時發生過載，致引
    起火災之能性較大；現場跡證鑑定結果：火災現場發現分電
    電源開關跳脫及電源線短路熔痕跡證，原告公司之三相高壓
    電其中之一相已斷電，其接地線之被覆呈焦燒之跡象等情，
    此有合約書在卷可證（見本院97年度補字222號卷第22頁）
    ，且經本院依職權向台南縣消防局調閱火災原因調查報告書
    及火災現場照片附卷可憑（見本院卷第122-147頁），又依
    火災現場照片顯示，火災後之建物屋頂殘破、廠房塌陷、鋼
    架及鋼筋嚴重變形等情（照片正本參見本院93年執字第423
    65號強制執行卷宗(一)第150-162頁），足見在北側廠房即原
    有保存登記54－9至54－11建號建物已達毀損滅失程度。況
    執行債務人誠鴻公司已向臺南縣佳里地政事務所申請54－9
    、54－10、54－11建號建物為滅失登記等情，亦有該所98年
    5月12日所登記字第0980003535號函附卷足參（見本院卷第
    298-304頁），足證原告向訴外人誠鴻公司承租廠房租賃期
    間，於87年10月16日因原告切換電源時發生過載，致承租之
    北側54－9、54－10、54－11建號之浸漿、射腊、模具處理
    廠房發生火災且已燒燬等情，堪可認定。
  (3)又依原告提出88年度總分類帳及統一發票49紙、90年度總分
    類帳及統一發票27紙、91年度製修繕費分類帳及統一發票44
    紙、92年度製修繕費分類帳及統一發票28紙，合計統一發票
    148紙，面額共計7,460,869元（見本院卷第42-118頁）觀之
    ，88總分類帳編列廠房設備會計科目，並因支出品名為角鋼
    、H型鋼、水泥、鍍鋅鐵板、鋁窗、槽鐵、木材製品、鐵板
    、新建廠房工程、砂石、紅磚、預拌混凝土、鋼筋、磁磚等
    費用而收受廠商開立之統一發票；90年總分類帳編列修繕費
    會計科目，修繕費等會計項目，並因支出石棉瓦、螺絲、彩
    色鋼板、水泥、紅磚、PC板、石灰、海菜、鍍鋅鋼板、廠房
    裝配電線費用而收受廠商開立之統一發票；91年製修繕費分
    類帳編列有鐵板、水泥、鋼、鋼板、鍍鋅鋼板、鍍鋅鐵板、
    鐵板等支出傳票，並因支出上開費用而收受廠商開立之統一
    發票；92年製修繕費分類帳編列有石灰、鐵板、角鐵、水泥
    等支出傳票，並因支出上開費用而收受廠商開立之統一發票
    。另依證人甲○○於本院審理中到庭結證：以我母親黃素蓮
    名義設立之久田實業社，從事生產及安裝浪板工程，以前是
    我母親在經營，但在我退伍後，由我經營。黃新發協理在火
    災後叫我去承作廠房屋頂、牆壁浪板工程，我至現場看到石
    棉瓦屋頂都已燻黑或裂開，我有以久田實業社名義開立88年
    1月27日面額388, 343元、88年4月19日面額51,302元、88年
    5月14日面額195, 716元、90年1月3日面額6,353元、90年6
    月1日面額1,418元、91年8月24日面額172,303元、91 年8月
    7日面額473元、91年8月16日面額336,436元發票給原告公司
    ，工程款是由原告公司開立支票支付等語（見本院卷第228
    頁），復參以黃新發自87年1月7日起即以原告公司為投保單
    位參加勞工保險，此有勞工保險上在卷可參（見本院卷第
    248頁），堪信原告在火災後確有出資在已遭燒燬之54－9、
    54 －10、54－11建號廠房舊址重建如附圖一即臺南縣佳里
    地政事務所97年12月18日土地複丈成果圖所示A即一層面積8
    77 平方公尺、B即二層面積660平方公尺建物。
  (4)依已有保存登記之54－1、54－2、54－3、54－4、54－5、
    54 －5、54－6、54－7、54－8、54－9、54－10、54－11建
    號建物登記簿謄本顯示（見本院93年執字第42365號強制執
    行事件卷宗(一)第36-48頁），54－1、54－2建號為工業用之
    加強磚造1層房屋、於74年12月9日建築完成；54－3建號為
    放置場用之加強磚造1層房屋、於74年12月9日建築完成；54
    －4建號為電氣室用之加強磚造1層房屋、於74年12月9日建
    築完成；54－5建號為辦公室、地下室及涼棚用之RC造及鋼
    鐵造地上3層地下1層房屋、於78年7月14日建築完成；54－6
    建號為辦公室用之RC造及鋼鐵造1層房屋、於78年7月14日建
    築完成；54－7建號為堆置場用之RC造及鋼鐵造1層房屋、於
    78 年7月14日建築完成；54－8建號為工業用之RC造及鋼鐵
    造1 層房屋、於78年7月14日建築完成；54－9建號為堆置場
    用之RC造及鋼鐵造1層房屋、於78年7月14日建築完成；54－
    10 建號為倉庫用之RC造及鋼鐵造1層房屋、於78年7月14日
    建築完成；54－11建號為倉庫用之RC造及鋼鐵造1層房屋、
    於78 年7月14日建築完成，惟經本院囑託臺南縣佳里地政事
    務所測量人員到場測量火災前位於54－9、54－10、54－11
    建號原址之現有建物為如附圖即臺南縣佳里地政事務所號97
    年12 月18日土地複丈成果圖所示A即一層面積877平方公尺
    、B即二層面積660平方公尺，且無法判定其棟別等情，此有
    如臺南縣佳里地政事務所97年12月18日土地複丈成果圖及臺
    南縣佳里地政事務所98年2月11日所測量字第0980000984號
    函在卷可憑（見本院卷第230、272頁），足認火災前原有保
    存登記之54－9、54－10、54－11建號建物，與原址上之現
    有建物樓層及棟別已有不同。復經本院及執行法院分別到場
    勘驗結果：54－1、54－2、54－3、54－4、54－5、54－5、
    54 －6、54－7、54－8建號建物位在南側大門入口處，原有
    保存登記之54－9、54－10、54－11建號舊址上之現有建物
    在北側，部分為鋼骨結構，部分為鋼骨結構RC造，明顯與54
    －1、54－2、54－3、54－4、54－5、54－5、54－6、54－7
    、54－8建號建物鋼鐵結構不同，且外觀上為較新建物等情
    ，此有本院勘驗筆錄及現場照片附卷可參（見本院卷第181-
    195頁、本院93年執字第42365號強制執行卷(一)第329頁），
    復參以火災前有保存登記之54－7、、54－8、54－9、54－
    10、54－11建號建物均為RC造及鋼鐵造1層房屋、於78年7
    月14日建築完成，已如上述，惟比較54－7至54－8建號建物
    與如附圖即臺南縣佳里地政事務所97年12月18日土地複丈成
    果圖所示A即一層面積877平方公尺、B即二層面積660平方公
    尺建物之主要結構材料及外觀有明顯不同，益見如附圖即臺
    南縣佳里地政事務所97年12月18日土地複丈成果圖所示A即
    一層面積877平方公尺、B即二層面積660平方公尺建物，非
    火災前有保存登記之54－9至54－11建號建物，現有建物係
    於原告於有保存登記之54－9、54－10、54－11建號廠房火
    災滅失後出資重建，至可認定。
  (二)未辦保存登記667－1、667－2、667－3、667－4、667－5建
    號建物部分：
    坐落臺南縣佳里鎮○○○段103地號土地上，尚有未辦保存
    登記667－1、667－2、667－3、667－4、667－5建號建物，
    前經執行法院囑託地政機關測量，其位置及面積如附圖二至
    六所示，其中667－1建號為守衛室、667－2建號為停車場、
    667 －3建號為廠房、667－4建號為廠房、667－5建號為倉
    庫，並暫編建號等情（見本院93年執字第4236 5號強制執行
    事件卷宗(二)第38-48頁）。嗣經本院到場勘驗結果，667－1
    、667－2、667－3、667－4建號建物，散落在廠區最南側大
    門入口處附近，667－5建號建物位於最北側6米道路旁等情
    （見本院卷第182頁）。又依原告提出86年間火災發生前之
    航照圖、87年間火災發生後、重建前之航照圖、92年間重建
    後之航照圖比較可知（見本院卷第168-170頁），直到92年
    間最南側大門口入口處仍無停車棚、亦無守衛室，然依97年
    間網路下載之現況圖顯示（見本院卷第171頁）已有停車棚
    （即667－2建號）、亦有守衛室（即667－1建號），復參酌
    原告92年度製修繕分類帳及統一發票，堪認未保存登記之
    667 －1建號守衛室、667－2建號停車棚，應係由原告於92
    年間所出資原始建築。又依92年間重建後之航照圖、97年間
    網路下載之現況圖，可知已經有667－3、667－4、667-5建
    號建物，復對照原告88年度、90年度、91年度分類帳及統一
    發票及證人甲○○上開證詞，堪認如附圖二至六所示未保存
    登記667－1、667－2、667－3、667－4、667－5建物係原告
    於火災後出資興建。
五、原告不得以系爭建物為其出資興建為由排除強制執行：
  (一)按所有人於原有建築物之外另行增建者，如增建部分與原有
    建築物無任何可資區別之標識存在，而與之作為一體使用者
    ，因不具構造上及使用上之獨立性，自不得獨立為物權之客
    體，原有建築物所有權範圍因而擴張，以原有建築物為擔保
    之抵押權範圍亦因而擴張。倘增建部分於構造上及使用上已
    具獨立性，即為獨立之建築物。苟其常助原有建築物之效用
    ，而交易上無特別習慣者，即屬從物，而為抵押權之效力所
    及。若增建部分已具構造上之獨立性，但未具使用上之獨立
    性而常助原有建築物之效用者，則為附屬物。其使用上既與
    原有建築物成為一體，其所有權應歸於消滅；被附屬之原有
    建築物所有權範圍因而擴張，抵押權之範圍亦同。是從物與
    附屬物雖均為抵押權之效力所及，惟兩者在概念上仍有不同
    （最高法院88年台上字第485號判決）；又所謂附屬建物，
    係指依附於原建築以助其效用而未具獨立性之次要建築而言
    （最高法院84年台上714號判決）。
  (二)原告出資興建如附圖一即臺南縣佳里地政事務所97年12月18
    日土地複丈成果圖所示A即一層面積877平方公尺、B即二層
    面積660平方公尺建物部分，及如附圖二至六所示未辦保存
    登記667－1、667－2、667－3、667－4、667－5建號建物，
    與訴外人誠鴻公司所有之有保存登記之54－1、54－2、54－
    3 、54－4、54－5、54－5、54－6、54－7、54－8建號建物
    均坐落在訴外人誠鴻公司所有之103地號土地上，且共同使
    用門牌號碼即臺南縣佳里鎮海澄里萊芊寮17之3號，其中訴
    外人誠鴻公司所有54－1、54－2、54－3、54－4、54－5、
    54 －5、54－6、54－7、54－8建號建物分別作為工業用廠
    房、放置場、電氣室、辦公室、地下室及涼棚用、辦公室用
    、堆置場用，原告出資之興建如附圖一即臺南縣佳里地政事
    務所97年12月18日土地複丈成果圖所示A即一層面積877平方
    公尺、B即二層面積660平方公尺建物部分係作為廠房，如附
    圖二至六所示667－1建號為守衛室、667－2建號為停車場、
    667－3建號為廠房、667－4建號為廠房、667－5建號為倉庫
    等情，此觀建物登記簿謄本自明。又經本院到場勘驗結果，
    原告出資興建之如附圖一即臺南縣佳里地政事務所97年12
    月18日土地複丈成果圖所示A即一層面積877平方公尺、B即
    二層面積660平方公尺建物部分，及如附圖二至六未辦保存
    登記667－1、667－2、667－3、667－4、667－5建號建物與
    訴外人誠鴻公司所有54－1、54－2、54－3、54－4、54－5
    、54－5、54－6、54－7、54－8建號建物合成一個廠區，各
    建物均無獨立對外出入口，皆係由南側大門作為出入口對外
    通往道路，或北側有小門對外通往6米道路，廠區內西側設
    通內部道通，自大南側大門貫穿至北側小門，其中667－1、
    667 －2、667－3、667－4、54－1、54－2、54－3、54－4
    、54－5、54－5、54－6、54－7、54－8建號建物位於廠區
    南側大門入口處並依序向北延伸，各建物獨立不相連，且不
    互通，係利用廠區○○○道通往廠區內其他建物，如附圖一
    即臺南縣佳里地政事務所97年12月18日土地複丈成果圖所示
    A 即一層面積877平方公尺、B即二層面積660平方公尺建物
    位於廠區北側，內部隔成3間，可以互通，南側與54－8建號
    建物以石棉瓦及鋼板區隔，北側緊鄰667－5建號，亦利用廠
    區○○○道通通往廠區內其他建物等情，此有本院勘驗筆錄
    及現場照片附卷足參（見本院卷第181-195頁），本院審酌
    執行債務人誠鴻公司所有54－1、54－2、54－3、54－4、54
    －5、54－5、54－6、54－7、54－8建號建物分別為工業用
    廠房、放置場、電氣室、辦公室、地下室及涼棚、辦公室、
    堆置場、工業用廠房，與原告出資興建之如附圖一即臺南縣
    佳里地政事務所97年12月18日土地複丈成果圖所示A即一層
    面積877平方公尺、B即二層面積660平方公尺建物部分，及
    如附圖二至六所示未辦保存登記667－1、66 7－2、667－3
    、667－4、667－5建號建物合成一個廠區，廠區內各建物均
    無獨立對外出入口，僅有南側大門作為出入口對外通往道路
    ，及北側小門對外通往6米道路，廠區內之西側留有內部通
    道供各上開建物互通至廠區內，其中667－1建號為守衛室、
    667－2建號為停車場、667－3建號為廠房、667－4建號為廠
    房、667－5建號為倉庫，另如附圖一即臺南縣佳里地政事務
    所97年12月18日土地複丈成果圖所示A即一層面積877平方公
    尺、B即二層面積660平方公尺建物則為廠房，而工廠之守衛
    室，係作為維護廠區安全之用，停車場則供在廠區內之業者
    及員工停放交通工具之用，廠房及倉庫則供生產及堆置成品
    或材料，是以原告出資興建之守衛室、停車場、廠房及倉庫
    ，與執行債務人誠鴻公司原有工業用廠房、放置場、電氣室
    、辦公室、地下室及涼棚、堆置場等雖貌似分離，實為整體
    建物中之一部，行政管理上雖有獨立建號，但無獨立之門牌
    ，係輔助工廠之經濟之目的，與之相依為用，客觀上具有功
    能性之關聯及物之成分及依存關係，為不可脫離工廠而獨立
    之建物，係工廠整體建物中之一部，自屬工廠之附屬建物，
    原告僅於承租期間因租賃關係，於火災後徵得出租人即執行
    債務人之同意，在執行債務人所有之土地興建建物，惟所有
    權仍歸執行債務人誠鴻公司所有，至可認定。綜此，原告尚
    不得以系爭建物為其出資興建，主張系爭建物為其所有，據
    以主張排除強制執行。
六、綜上各情，如附圖一即臺南縣佳里地政事務所97年12月18
    日土地複丈成果圖所示A即一層面積877平方公尺、B即二層
    面積660平方公尺建物，及如附圖二至六所示未辦保存登記
    667－1、667－2、667－3、667－4、667－5建號建物雖為原
    告出資興建，惟因係附屬於原有建築物即執行債務人誠鴻公
    司所有54－1、54－2、54－3、54－4、54－5、54－5、54－
    6 、54－7、54－8建號之工業用廠房、放置場、電氣室、辦
    公室、地下室及涼棚、堆置場等建物，執行債務人誠鴻公司
    所有之上開建物所有權範圍因而擴張，抵押權範圍亦隨之擴
    張，被告聲請拍賣執行債務人誠鴻公司之抵押物，自及於原
    告出資興建之系爭建物，本院93年度執字第42365號強制執
    行事件，就原告所有之系爭建物予以執行，於法並無不合，
    原告以其為系爭建物之所有權人，提起第三人異議之訴，為
    無理由，應予駁回。
七、本件事證已臻明確，兩造其餘攻擊、防禦及舉證，經審酌後
    核與本院心證形成與判決結果均無影響，爰不另一一論述，
    附此敘明。
八、據上論結，本件原告之訴為無理由，依民事訴訟法第78條，
    判決如主文。
中    華    民    國    98    年    7     月    31    日
                  民事第二庭    法  官  張桂美
以上正本證明與原本無異。
如不服本判決，應於送達後廿日內，向本院提出上訴狀並表明上
訴理由，如於本判決宣示後送達前提起上訴者，應於判決送達後
廿日內補提上訴理由書（須附繕本）。
中    華    民    國    98    年    7     月    31    日
                                書記官  謝安青


司法院資訊處製作；財團法人民間司法改革基金會備份。
